【裁判字號】    95,簡,183
【裁判日期】    950721
【裁判案由】    廢棄物清理法
【裁判全文】
高雄高等行政法院簡易判決
                                     95年度簡字第00183號
原      告  中國石油股份有限公司煉製事業部高雄煉油廠
代  表  人  甲○○廠長
被      告  高雄市政府環境保護局
代  表  人  乙○○局長
上列當事人間因廢棄物清理法事件，原告不服高雄市政府中華民
國95年4月4日高市府法一字第0950017085號訴願決定，提起行政
訴訟。本院判決如下：
    主  文
原告之訴駁回。
訴訟費用由原告負擔。
    事實及理由
一、緣原告係屬公告應以網路傳輸方式申報廢棄物清理流向之事
    業。行政院環境保護署（下稱環保署）環境督察總隊南區環
    境督察大隊（下稱南區督察大隊）人員於民國（下同）94年
    9月15日上午10時10分許，至原告工廠稽查時，發現其於自
    行清除、處理油槽底泥（代碼：A-6401、A-6501、D-0901、
    D-0903）同時，未依規定上網申報剩餘於廠內油槽底泥貯存
    情形資料，乃當場製作稽查工作紀錄後移由被告處理，被告
    審理結果，認原告違反廢棄物清理法第31條第1項第2款規定
    ，爰依同法第53條第1款規定，裁處原告新台幣（下同）6萬
    元罰鍰；原告不服，提起訴願，亦遭決定駁回；遂提起本件
    行政訴訟。
二、原告起訴意旨略謂：(一)按「對人民違反行政法上義務之行為
    科處罰鍰，涉及人民權利之限制，其處罰之構成要件及數額
    ，應由法律定之。若法律就其構成要件，授權以命令為補充
    規定者，授權之內容及範圍應具體明確，然後據以發布命令
    ，始符憲法第23條以法律限制人民權利義務之意旨。」司法
    院釋字第313號解釋在案。然而對廢棄物網路申報方式之授
    權規定，僅以廢棄物清理法第31條第2款規定：「經中央主
    管機關指定公告一定規模之事業，應於公告之一定期限辦理
    下列事項：．．．2、依中央主管機關規定之格式、項目、
    內容、頻率，以網路傳輸方式，向直轄市、縣 (市)主管機
    關申報其廢棄物之產出、貯存、清除、處理、再利用、輸出
    、輸入、過境或轉口情形。但中央主管機關另有規定以書面
    申報者，不在此限。」授權內容及範圍實欠具體明確。(二)依
    環保署93年6月29日公告：「廢棄物應於連線申報廢棄物清
    除、處理、再利用及輸出作業同時，連線申報剩餘於廠內該
    項廢棄物貯存情形資料」。所謂「同時」即為一不明確之規
    定，在實務上應無其必要性。(三)實際申報時，環保網路傳輸
    申報系統中清除、處理、再利用或輸出作業與廢棄物貯存情
    形申報係屬不同的界面系統，當事業機構有一項事業廢棄物
    有清除、處理、再利用或輸出作業時即須先至清除、處理、
    再利用及輸出作業系統申報處理量並列印事業廢棄物管制遞
    送三聯單後，再進入貯存情形申報系統中申報貯存量，如遇
    到網路塞車時，這種申報作業對上網人員產生相當多的困惱
    ，依經驗廢棄物貯存情形申報網站的反應時間比較費時。(四)
    進入廢棄物貯存情形申報系統申報時，網站螢幕顯示的資料
    ，事業機構如有20項事業廢棄物登錄在事業機構基線資料中
    ，網站螢幕顯示的資料即有20項，其中每l項事業廢棄物又
    依不同的貯存地點分成4個欄位，合計共有80個欄位。上網
    者光是了解這20項事業廢棄物當時的貯存情形，都相當費時
    。當事業機構有l項事業廢棄物完成清除、處理、再利用或
    輸出作業申報後，上網者即需再進入廢棄物貯存情形申報系
    統申報該項有異動事業廢棄物之最新貯存量，上網者於更正
    該項有異動事業廢棄物目前最新暫存累計重量後，必須在加
    入傳送資料欄位上打勾，再按傳送資料鍵，即完成該項有異
    動事業廢棄物的所有上網程序。然而除非上網者在更正該項
    有異動事業廢棄物目前最新暫存累計重量，並在加入傳送資
    料欄位上打勾後，再分別對另l9項並未異動事業廢棄物右邊
    加入傳送資料欄位上打勾，再接傳送資料鍵，否則下回進入
    廢棄物貯存情形申報系統申報某一項事業廢棄物貯存量異動
    時，網站螢幕只顯示前一次有勾選加入傳送資料之該項事業
    廢棄物欄位上之數據，其餘（可能有l9項）未勾選加入傳送
    資料之事業廢棄物在網站螢幕廢棄物貯存地點、貯存方式、
    目前最新暫存累計重量、預定處理時間等4個欄位資料皆為
    空白，以前輸入網站之數據都未顯示，上網者必須花費很多
    時間查詢前幾次上網之歷史資料，才能知道網站上某一項事
    業廢棄物前一次記錄的貯存量，再使用計算機作算數運算（
    網站上前一次記錄的貯存量加上最近期間產生量減去聯單申
    報清除、處理、再利用或輸出量）後，再將相關資料分別鍵
    入網站廢棄物貯存地點、貯存方式、目前最新暫存累計重量
    、預定處理時間等欄位，再按傳送資料鍵，才完成該項事業
    廢棄物異動的上網程序，總而言之，這種不人性化的系統設
    計與申報方式，對申報者相當不友善。(五)網路申報系統剛推
    出實施時，申報人員即受到上述問題之困擾，自93年6月29
    日環保署新法令公告後，規定廢棄物應於連線申報廢棄物清
    除、處理、再利用及輸出作業同時，連線申報剩餘於廠內該
    項廢棄物貯存情形資料，問題更加彰顯。先前在環保主管機
    關辦理廢棄物法規相關宣導會議時，即有與會先進人士反應
    申報系統之各種缺失，請主管機關儘量改善申報系統，減化
    申報程序，與會長官大部份均表示會將意見帶回研究，意謂
    著有改善空間然而過了l年多，網站的申報方式迄今仍然未
    改善。(六)建請環保署建構網路廢棄物申報系統時，參考物料
    管理系統或金融機構活期存款系統，貯存量由電腦運算顯示
    ，當事業機構連線申報廢棄物清除、處理、再利用及輸出作
    業完成後，建議於網站畫面立即自動顯現4個欄位，分別為
    該項事業廢棄物清理前之貯存量、最近期間廢棄物產生量、
    聯單申報廢棄物清運量及最後之貯存量，上網者只須輸入最
    近期間廢棄物產生量，該項廢棄物最後之貯存量即由電腦自
    動運算顯示，然後請上網者確認最後之貯存量資料是否正確
    ，上網者如認為必須更正時再修正，如此上網者即可節省很
    多申報的時間且可強迫事業機構申報最新剩餘於廠內該項廢
    棄物貯存情形，以避免事業機構因申報作業系統之問題，而
    疏忽申報廢棄物貯存之情形。(七)原告清理廢棄物時，每次皆
    依法上網申報清除、處理量，惟因申報系統作業的操作困擾
    ，雖未能同時申報貯存量，也皆於每月底申報貯存量，由於
    貯存量只是l個預估數值，原告自行清除處理油槽底泥（A-6
    401,A-6501,D-O9Ol,D-0903）皆在原告廠內處理，未運出廠
    外，並不會有對環境造成汙染之虞。(八)廢棄物清理法第1條
    規定：「為有效清除、處理廢棄物，改善環境衛生，維護國
    民健康，特制定本法。」其相關子法的執行應有防呆措施力
    求完善，不應預留陷阱讓一時疏忽的人民因違反規定而受罰
    。當事業機構連線申報廢棄物清除、處理、再利用及輸出作
    業完成後，網站螢幕如立即自動顯現廢棄物貯存情形申報畫
    面，上網者即不會因一時疏忽而忘記申報廢棄物貯存之情形
    。(九)本件涉及人民權利之限制，對其處罰之構成要件授權並
    不明確，加上網路申報系統設計欠佳，實務上招致申報者之
    不便、動輒得咎，被告遽予處分，於法實有未合云云。並求
    為判決訴願決定及原處分均撤銷。
三、被告則以：(一)原告產生之有害事業廢棄物－「石油煉製業之
    原油貯槽底泥」（A-6401）、「石油煉製業之油污槽底泥、
    過濾或分離之廢棄物」（A-6501）屬有害事業廢棄物認定標
    準之製程有害事業廢棄物，其未依規定辦理網路申報，顯已
    違反廢棄物清理法第31條第1項第2款之規定，被告爰依同法
    第53條之規定處以最低罰鍰6萬元，洵屬有據。(二)原告主張
    ：「．．．廢棄物清理法第31條第1項第2款之規定，授權內
    容及範圍實欠具體明確」，及「依行政院環境保護署93年6
    月29日公告：『廢棄物應於連線申報廢棄物清除、處理、再
    利用及輸出作業同時，連線申報剩餘於廠內該項廢棄物貯存
    情形資料』所謂『同時』即為一不明確之規定，在實務上應
    無其必要性。」云云；查廢棄物清理法第31條第1項第2款已
    明文授權中央主管機關公告指定事業之規模及其得就廢棄物
    產出、貯存、清除、處理、再利用、輸出、輸入情形，依中
    央主管機關所規定之格式、內容、頻率，以網路傳輸方式向
    直轄市、縣（市）主管機關申報，其授權之目的、內容及範
    圍，應已符合法律授權明確性原則。又查環保署93年6月29
    日環署廢字第0930045670號公告內容，僅就與母法有關之細
    節性及技術性事項加以規定，並未逾越母法之外作限制人民
    自由權利事項之規定，故原告所稱廢棄物清理法第31條第1
    項第2款授權欠缺具體明確，容有誤解。且環保署制定此法
    之目的，即在掌握事業廢棄物清除至廠外或自行處理後，仍
    暫存廠內之廢棄物數量，故具體明確要求上述行為作業同時
    ，連線申報剩餘於廠內該項廢棄物貯存情形資料之必要。(三)
    原告另主張環保署申報系統種種不人性化之設計與申報方式
    ，被告曾將原告建議事項函轉行政院環境保護署，環保署於
    94年11月10日函覆。申報系統容或有原告所稱改善之空間，
    惟就現況而言，於實際執行層面上並未造成無法申報之情事
    ，故尚難僅以申報系統執行之技術事項而冀求免責。(四)原告
    又主張：「清理廢棄物時，每次皆依法上網申報清除、處理
    量，惟因申報系統作業的操作困擾，雖未能同時申報貯存量
    ，也皆於每月底申報貯存量，．．．原告自行清除處理油槽
    底泥，皆在原告廠內處理，未運出廠外，並不會對環境造成
    污染之虞。」惟為有效清除、處理廢棄物，改善環境衛生，
    維護國民健康，始制定廢棄物清理法。又中央主管機關指定
    公告一定規模之事業，應依中央主管機關指定之格式、項目
    、內容、頻率，以網路傳輸方式，向直轄市主管機關申報其
    廢棄物之貯存、清除、處理情形，且依「以網路傳輸方式申
    報廢棄物之產出、貯存、清除、處理、再利用、輸出及輸入
    情形之申報格式、項目、內容及頻率」規定，應於連線申報
    廢棄物清除、處理作業同時，連線申報剩餘於廠內該項廢棄
    物貯存情形資料，未履行申報該項廢棄物貯存情形資料作為
    義務，即應受罰。(五)綜上所述，原告於自行清除處理油槽底
    泥（代碼：A-6401、A-6501、D-0901、D-0903）同時，未連
    線申報廠內剩餘該項廢棄物之貯存情形，雖未必出於故意，
    但仍需負過失之責。被告爰依廢棄物清理法第31條第1項第2
    款規定告發，並依同法第53條第1款之規定裁處罰鍰6萬元，
    洵屬正當等語置辯，並求為判決原告之訴駁回。
四、按「經中央主管機關指定公告一定規模之事業，應依中央主
    管機關規定之格式、項目、內容、頻率，以網路傳輸方式，
    向直轄市、縣（市）主管機關申報其廢棄物之產出、貯存、
    清除、處理、再利用、輸出、輸入、過境或轉口情形。．．
    ．清除、處理第一項指定公告之事業所產生之事業廢棄物者
    ，應依第一項第二款規定辦理申報。」「貯存、清除或處理
    有害事業廢棄物，違反第31條第1項規定，處新台幣6萬元以
    上30萬元以下罰鍰。」廢棄物清理法第31條第1項第2款、第
    4項、第53條第1款定有明文。又「主旨：公告以網路傳輸方
    式申報廢棄物之產出、貯存、清除、處理、再利用、輸出及
    輸入情形之申報格式、項目、內容及頻率。公告事項：一、
    公告以網路傳輸方式申報廢棄物之產出、貯存、清除、處理
    、再利用、輸出及輸入情形之事業（以下簡稱指定公告事業
    ）及清除、處理、再利用指定公告事業所產生之廢棄物者，
    應以本公告及中央主管機關網路傳輸申報系統所定格式、項
    目、內容及頻率向直轄市、縣（市）主管機關連線申報。二
    、指定公告事業屬廢棄物產生者或再利用者應申報項目、內
    容、頻率及方式：．．．(三)廢棄物貯存情形申報：1、應於
    連線申報廢棄物清除、處理、再利用及輸出作業同時，連線
    申報剩餘於廠內該項廢棄物貯存情形資料。」環保署93年6
    月29日環署廢字第0930045670號公告在案。
五、原告係屬公告應以網路傳輸方式申報廢棄物清理流向之事業
    。環保署南區督察大隊人員於94年9月15日上午10時10分許
    ，至原告工廠稽查時，發現其於自行清除、處理油槽底泥（
    代碼：A-6401、A-6501、D-0901、D-0903）同時，未依規定
    上網申報剩餘於廠內油槽底泥貯存情形資料，乃當場製作稽
    查工作紀錄後移由被告處理，被告審理結果，認原告違反廢
    棄物清理法第31條第1項第2款規定，爰依同法第53條第1款
    規定，裁處原告6萬元罰鍰之事實，有環保署94年9月30日環
    署督字第0940077725號函、環保署南區督察大隊環境稽查工
    作紀錄、原告94年10月18日高安字第0940003469號函、被告
    94年11月14日高市環局廢處字第40-094-110022號處分書附
    於原處分卷可稽，洵堪信實。
六、原告對於其於前揭時地自行清除、處理油槽底泥（代碼：A-
    6401、A-6501、D-0901、D-0903）同時，未依規定上網申報
    剩餘於廠內油槽底泥貯存情形資料等情並不爭執，並有前開
    稽查工作紀錄在卷可佐，違章事實應可認定。其雖以前揭情
    詞資為爭執，惟查：
  (一)按「對人民違反行政法上義務之行為科處罰鍰，涉及人民權
    利之限制，其處罰之構成要件及數額，應由法律定之。若法
    律就其構成要件，授權以命令為補充規定者，授權之內容及
    範圍應具體明確，然後據以發布命令，始符憲法第23條以法
    律限制人民權利義務之意旨。」司法院釋字第313號解釋在
    案。次按前揭廢棄物清理法第31條第1項第2款明定：「經中
    央主管機關指定公告一定規模之事業，應於公告之一定期限
    辦理下列事項：．．．二  依中央主管機關規定之格式、項
    目、內容、頻率，以網路傳輸方式，向直轄市、縣（市）主
    管機關申報其廢棄物之產出、貯存、清除、處理、再利用、
    輸出、輸入、過境或轉口情形。」即已明確授權中央主管機
    關公告指定事業之規模及其得就廢棄物產出、貯存、清除、
    處理、再利用、輸出、輸入情形，依中央主管機關所規定之
    格式、內容、頻率，以網路傳輸方式向直轄市、縣（市）主
    管機關申報，其授權之目的、內容及範圍，應已符合法律授
    權明確性原則。至環保署93年6月29日環署廢字第093004567
    0號公告，僅係為執行廢棄物清理法第31條第1項第2款、第4
    項所為細節性及技術性事項之規定，並未逾越母法之意旨，
    且無另外限制人民自由權利事項之規定，是原告主張廢棄物
    清理法第31條第1項第2款授權欠缺具體明確，並不可採。
  (二)至於環保署前揭申報系統是否費時、不符人性情事，係屬技
    術層面問題，縱或屬實，亦僅係應由主管機關尋求改進以臻
    圓滿而已，於實際執行層面上並未造成無法申報之情事，原
    告既未依法申報，要難僅以申報系統之執行費時、不符人性
    云云，而得解免申報之責，是原告此之主張，亦不可採。
  (三)又廢棄物清理法制定之目的，在為有效清除、處理廢棄物，
    改善環境衛生，維護國民健康，為廢棄物清理法第1條所明
    定。本件原告產生之有害事業廢棄物－「石油煉製業之原油
    貯槽底泥」（A-6401）、「石油煉製業之油污槽底泥、過濾
    或分離之廢棄物」（A-6501）屬有害事業廢棄物認定標準之
    製程有害事業廢棄物，為原告所不爭，由於事業機構廢棄物
    產出是每天持續在新增產出，為達前揭廢棄物清理法制定之
    宗旨，是中央主管機關乃指定應依中央主管機關指定之格式
    、項目、內容、頻率，以網路傳輸方式，向直轄市主管機關
    申報其廢棄物之貯存、清除、處理情形，且依「以網路傳輸
    方式申報廢棄物之產出、貯存、清除、處理、再利用、輸出
    及輸入情形之申報格式、項目、內容及頻率」規定，應於連
    線申報廢棄物清除、處理作業同時，連線申報剩餘於廠內該
    項廢棄物貯存情形資料，亦即為掌握事業廢棄物清除至廠外
    或自行處理後，仍暫存廠內之廢棄物數量，故具體明確要求
    上述行為作業同時，連線申報剩餘於廠內該項廢棄物貯存情
    形資料之必要。本件原告於前揭時地自行清除、處理油槽底
    泥同時，既未依規定上網申報剩餘於廠內油槽底泥貯存情形
    資料，雖無故意，亦難謂無過失，原告主張其自行清除處理
    油槽底泥，皆在原告廠內處理，未運出廠外，並不會對環境
    造成污染之虞云云，並不可採。
七、綜上所述，原告前揭主張既不可採，則被告以原告於前揭時
    地自行清除、處理油槽底泥（代碼：A-6401、A-6501、D-09
    01、D-0903）同時，未依規定上網申報剩餘於廠內油槽底泥
    貯存情形資料，違反廢棄物清理法第31條第1項第2款規定，
    爰依同法第53條第1款規定，裁處原告6萬元罰鍰，並無不合
    ；訴願決定予以維持，亦無違誤；原告起訴意旨求為均予撤
    銷，為無理由，應予駁回，並不經言詞辯論為之。
八、據上論結，本件原告之訴為無理由，依行政訴訟法第233條
    第1項、第236條、第195條第1項後段、第98條第3項前段，
    判決如主文。
中    華    民    國    95    年     7    月   21     日
                        第二庭法  官  戴見草
以上正本係照原本作成。
如不服本判決，應於送達後20日內，向本院提出上訴狀並表明上
訴理由，如於本判決宣示後送達前提起上訴者，應於判決送達後
20日內補提上訴理由書（須按他造當事人人數附繕本）。
提起上訴應預繳送達用雙掛號郵票7份（每份34元）。
中    華    民    國    95    年     7    月   21     日
                              書記官  蔡玫芳
附註:
行政訴訟法第235條（第1項、第2項）:
對於適用簡易程序之裁判提起上訴或抗告，須經最高行政法院之
許可。
前項許可，以訴訟事件所涉及之法律見解具有原則性者為限。


司法院資訊處製作；財團法人民間司法改革基金會備份。
